---
title: "Percepción de la migración ante la llegada de inmigrantes de nacionalidad peruana, haitiana y venezolana a Chile"
author: Karla Victoria Medina Retamales
format: html
editor: visual
bibliography: Migraciones.bib
link-citations: true
---

# **“Percepción de confianza ante la llegada de inmigrantes de Nacionalidad peruana, haitiana y venezolana a Chile”**

## **Introducción:**

En los últimos cuatro años ha crecido exponencialmente la llegada de inmigrantes a nuestro país, frente a esto, se vuelve recurrente el pensar cómo los chilenos abordan o se piensan a sí mismos respecto de los sujetos migrantes, más en específico pensando en los inmigrantes de nacionalidades peruana, haitiana y venezolana que han llegado a nuestro país en los últimos años. Los estudios respecto de la migración internacional en Chile han sido abordados desde diferentes perspectivas, siendo el racismo y la discriminación la línea de investigación prominentes [@maharasleimanmora2023]. Desde preguntas acerca de, si los inmigrantes deberian mantener sus costumbres o si son un aporte a la fuerza laboral del país, son algunas de las preguntas que mediante los grados de acuerdo de las anteriores afirmaciones nos indicaran a que y como es que se eproximan los chilenos a mirar a los recién llegados a nuetro país.

Las oleadas de inmigrantes no son un fenómeno nuevo en cuanto a la inmigración en Chile respecta, ya que en décadas anteriores han existido antecedentes sobre oleadas migratorias desde Perú, Bolivia, Haití, y Venezuela, en cuanto a las más nombradas por los medios de comunicación. Agunas cifras indican que, el oleaje de migrantes que han arribado a nuestro país en los últimos años ha ido en aumento, existiendo en las cifras de datos que son relevantes en cuanto a las migraciones en el eje sur-sur que se abordan desde Perú, Bolivia, Haití, Colombia, Ecuador, y Venezuela, siendo este el caso central de mi propuesta. A modo de ejemplo, solo durante el año 2021 hubo un total de 56.586 ingresos irregulares, la cifra más alta de ingresos por pasos no habilitados registrada en Chile durante los últimos diez años @estrellaaguilarguerraMigracionVenezolanaNorte2023.

A raíz de la pandemia covid19, en 2020 se agudizó la crisis migratoria desde Venezuela, según datos consultados al SERMIG (Servicio nacional de Migraciones) existió un aumento en las RD (Residencias Definitivas)otorgadas a personas venezolanas (que pasaron de 14.827 en 2021 a 66.771 en 2022). Siendo este un reflejo del aumento de personas provenientes desde venezuela, teniendo como último destino nuestro país: según datos consultados en el Reporte 2021-2022 del Servicio Nacional de Migraciones. A raíz de este aumento, considero existe un fenómeno nuevo muy poco estudiado hasta ahora que es la percepción que se tiene en Chile de los migrantes Latinoamericanos. Como se comportan las relaciones e interacciones entre estos, pensando la realidad en torno a los discursos de odio difundidos en redes sociales y expresados hacía personas de nacionalidad venezolana que residen en nuestro país. Mediante la revisión de variables extraídas de la encuesta ELSOC2016, que indagan sobre los grados de acuerdo con diferentes afirmaciones con respecto a la migración, algunas de estas afirmaciones hacen referencia a cuan de acuerdo estan con que se pierde la identidad chilena con la llegada de migrantes, cuales son los grados de confianza hacía personas migrantes desde PER/HAI/VEN. Este debate público remite a discursos difundidos en redes sociales que pregonan que “El Estado le quitará la casa a nacionales para entregárselas a familias migrantes que se encuentran sin hogar” o el rumor extendido de qué personas migrantes tienen más acceso a servicios del Estado que no migrantes”. Por lo cual, medir la percepción de la migración que se tiene en Chile hacía migrantes latinoamericanos contribuye a esclarecer si esta es una percepción negativa en cuanto a los chilenos respecta, dado el aumento y las diferencias culturales acontecidas en los últimos años. @juancarlosrodrigueztorrentMigracionChileNeoliberal2023.

El aumento de los discursos de odio y la xenofobia han sido la tónica de los ultimos meses en los medios de comunicación. La percepción negativa que se fomenta en medios de comunicación ante las diferencias culturales entre quienes llegan al país y quienes son residentes, forman parte del debate público. La posible llegada que tengan los medios de comunicación con sectores más conservadores de la sociedad, que tienen relacón con estos discursos que fomentan la discriminación y segregación de la población migrante en el país, influiría en una creciente percepción negativa que tienen las personas con respecto a los inmigrantes @nairbisdesireesibriandiazEstrategiasDesinformativasSobre2023. A raíz de algunas conversaciones en cátedra del curso Migraciones, desde una mirada interseccional comentan que el aumento de la percepción negativa hacía los migrantes en Chile tiene su fundamento en visones sesgadas y promovidas por medios de comunicación que apuntan a señalar a los problemas estructurales de nuestro país, como problemas que suceden principalmente por la llegada de nuevos migrantes. Ejemplo de esto es, aumento en los niveles de violencia, aumento en los niveles de inseguridad en las calles, disminución de ofertas laborales dignas, entre otras cosas. Es dado esto, por lo que considero que los discursos de odio hacia personas de nacionalidad venezolana principalmente serían utilizados como un chivo expiatorio en nuestro país, hacia problemas de caracter estructual como "aumento del desempleo", "la crisis en seguridad", "vivienda", "acceso a la salud pública", y "acceso a la educación pública". Si bien una investigación más amplia podría abordar todos estos fénomenos, en este caso nos limitaremos a hacer una investigación a partir de una revisión de discursos de odio esparcidos en los medios de comunicación y las redes sociales, así como informes y reportes del Estado que den cuenta de las estadísticas y tasas reales de acceso a beneficios del Estado a las que cuentan las personas migrantes. Es posible plantear que los discursos de odio radican en la otredad, pensarnos como superiores moral y políticamente deja al otro en un puesto de jerarquización hacia abajo, en el cual no es observado como igual, sino como un otro ajeno, extraño, o inferior a nosotros. Esto tendería a fomentar una percepción negativa de la llegada de migrantes venezolanos a Chile. Sin tomar en consideración los beneficios que esto podría conllevar para el país, como por ejemplo el aumento de trabajadores en edad laboral, o trabajadores en puestos de trabajo que ya no quieren ser tomados por los mismos nacionales, aumento de la natalidad, diversificación cultural.

Esta percepción negativa está ligada a interiorización de discursos xenófobos, y racistas que se encuentran en el imaginario colectivo de nuestro país, en el artículo “el otro migrante negro y nosotros el chileno” de la Sociologa María Tijux extrae fragmentos de entrevistas en las que se indica la percepción fragmentada que se tiene hacía migrantes racializados, mal llamados “negros”. Existe una caricaturización, exageración de la mirada con la cual se sexualiza, menosprecia, y denigra al otro como sujeto migrante frente al nacional. Una mirada que para la autora tiene su raíz en la propia historia de nuestro país, en la que la negritud es invisibilizada desde la colonia, y en la cual "el chileno" se percibe como blanco. Sin duda, esta autopercepción influye en la configuración de la realidad nacional actual, en la cual no solo se esparcen discursos negativos hacia la migración, si no más bien estos se apuntan hacia la migración racializada, pobre, feminizada. Lo que expresaría una realidad compartida de cuan tolerantes somos como país frente a un otro, que es ajeno, y diferente a lo que consideramos somos nosotros mismos y nuestra identidad nacional.

# #Cargar paquetes

```{r}
pacman::p_load(sjlabelled,
               dplyr, #Manipulacion de datos
              stargazer, #Tablas
              sjmisc, # Tablas
              summarytools, # Tablas
              kableExtra, #Tablas
              sjPlot, #Tablas y gráficos
              corrplot, # Correlaciones
              sessioninfo, # Información de la sesión de trabajo
              ggplot2) # Para la mayoría de los gráficos

```

# #Cargar base de datos

```{r}
load("C:/Users/hp/Desktop/Rstudio/practico-1/elsoc2016.rdata") #Cargar base de datos

```

## #Visualizaciones

```{r}
#| label: tbl-sjmisc
#| tbl-cap: “Tabla 1" "Estadisticos Descriptivos”

sjmisc::descr(proc_data,
              show = c("label","range", "mean", "sd", "NA.prc", "n"))%>%
  kable(.,"markdown")
summarytools::dfSummary(proc_data, plain.ascii = FALSE)
view(dfSummary(proc_data, headings=FALSE))

```

referencia tabla 1: @tbl-sjmisc.

# #Graficos

```{}
```

```{r}
#| label: fig-gracur
#| fig-cap: “Grados de acuerdo con la llegada de inmigrantes”
graph2 <- sjPlot::plot_stackfrq(dplyr::select(proc_data, conf_inmigr,
                                              pier_ident_chi,
                                              aumenta_desempleo,
                                              iden_clase),
                                title = "Grados de acuerdo con la llegada de inmigrantes en el pais") +
  theme(legend.position="bottom")

graph2
```

```{}
```

```{r}
sjPlot::tab_corr(proc_data_original, 
                 triangle = "lower")
sjPlot::tab_corr(proc_data_original, 
                 na.deletion = "pairwise", # espeficicamos tratamiento NA
                 triangle = "lower")
corrplot.mixed(M)
```

```{r}
proc_data_original <- proc_data_original %>%
  rowwise() %>%
  mutate(confianza = sum(c(sexo, edad), na.rm = TRUE))

ggpairs(proc_data_original)
```

